ACORDAO-COMPLETO-2352344

ACÓRDÃO 1100/2019 ATA 16/2019 - PLENÁRIO

VISTOS, relatados e discutidos estes autos de agravo interposto em face de decisão que indeferiu tanto o pedido de intervenção nos autos como interessado quanto o pedido de concessão de medida cautelar postulado;
ACORDAM os Ministros do Tribunal de Contas da União, reunidos em sessão do Plenário, diante das razões expostas pelo Relator, em:
9.1. conhecer do recurso de agravo interposto no tocante ao indeferimento do seu pedido de ingresso nos autos, para, no mérito, negar-lhe provimento, sem prejuízo de conceder-lhe excepcionalmente vista e cópia dos autos;
9.2. não conhecer do recurso de agravo interposto no tocante ao indeferimento do pedido de concessão de medida cautelar; e
9.3. dar ciência desta decisão ao recorrente.

Agravo interposto em face de despacho proferido nos autos, que indeferiu tanto o pedido de ingresso nos autos como interessado, quanto o pedido de concessão de medida cautelar postulado.

Agência Nacional de Transportes Aquaviários (Antaq) e Instituto Brasileiro do Meio Ambiente e dos Recursos Naturais Renováveis (Ibama).

3. Interessados/Responsáveis/Recorrentes: Identidades preservadas (art. 55, caput, da Lei 8.443/1992)

13.1. Ministros presentes: José Mucio Monteiro (Presidente), Walton Alencar Rodrigues, Benjamin Zymler, Raimundo Carreiro, Ana Arraes, Bruno Dantas e Vital do Rêgo (Relator).
13.2. Ministros-Substitutos presentes: Marcos Bemquerer Costa e André Luís de Carvalho.

ACORDAO-COMPLETO-2379391

Acórdão de Relação 2491/2019 - Plenário

Acórdão de Relação

VITAL DO RÊGO

Ministro Vital do Rêgo.

Trata-se de agravo interposto em face de despacho proferido nestes autos (peça 17) , que indeferiu tanto o pedido de intervenção como interessado quanto o pedido de concessão de medida cautelar postulado.
Inconformado com a decisão, o recorrente argumenta, com relação ao seu pedido de ingresso nos autos como interessado, que:
as ilegalidades e irregularidades relatadas são gravíssimas na medida em que a manutenção da vigência do Contrato de Adesão de 06/2014, bem como das Licenças Prévia de 376/2010 e de Instalação de 1059/2015 concedidas ao Porto Pontal, permitirão a ocorrência de danos contra o meio ambiente, comunidades indígenas, o patrimônio histórico e cultural, a ordem econômica e a ordem administrativa;
de acordo com o inciso III do art. 8° da Constituição Federal, "ao sindicato cabe a defesa dos direitos e interesses coletivos ou individuais da categoria, inclusive em questões judiciais ou administrativas";
a atuação do sindicato tem como base territorial os municípios de Paranaguá e Pontal do Paraná, onde será instalado o Terminal Portuário Privado da empresa Porto Pontal;
como representa legalmente o interesse da categoria profissional dos estivadores, que presta serviços na localidade e atua indiscutivelmente no setor portuário da região, não há qualquer dúvida quanto à existência de seu interesse em participar ativamente como interessado no presente caso; e
não se pode desconsiderar que um dos fins sociais do agravante é cooperar com os "poderes públicos", justificando, desta forma, a sua participação ativa no processo.
No tocante ao indeferimento da medida cautelar, o agravante alega que:
havendo a modificação da decisão agravada para o fim de reconhecer a legitimidade do recorrente para intervir no feito como interessado, haverá, também, a possibilidade de impugnar o despacho decisório no ponto que indeferiu a tutela de urgência requerida;
não se pode admitir a manutenção da decisão também neste ponto, pois o caso sob análise merece a concessão de um provimento urgente;
é preciso considerar também que até o presente momento nenhuma diligência específica foi efetivamente desenvolvida pela empresa beneficiada para implementar a instalação do Terminal Portuário Privado;
segundo informações noticiadas na imprensa e pelo dono empreendimento, as obras para a construção do Terminal Privado deverão ter início a partir deste ano de 2019;
isso tem sido declarado à revelia da decisão judicial vigente, que determinou a suspensão da autorização portuária concedida ao empreendedor, em absoluto descumprimento de decisão judicial;
não sendo deferida a medida cautelar imediatamente, pode ser que o seu deferimento após a oitiva da Antaq e da empresa Porto Pontal represente uma solução futura absolutamente inócua;
os documentos já constantes dos autos têm o efeito de demonstrar as inúmeras ilegalidades cometidas pelos denunciados em favor da empresa Porto Pontal;
são patentes a ocorrência de danos de diversas ordens e o risco de danos adicionais ainda mais graves ao interesse público, ao meio ambiente, bem como a toda a comunidade indígena e patrimônio histórico-cultural localizados nas proximidades do empreendimento licenciado;
a urgência na concessão da medida cautelar é indiscutível, razão pela qual não se sustenta a manutenção da referida decisão agravada.
Ao fim, o recorrente pede o provimento do agravo para que seja deferida a sua habilitação nos autos e para se determinar a concessão da medida cautelar com o escopo de que seja suspenso o Contrato de Adesão 06/2014, bem como as Licenças Prévia 376/2010 e de Instalação 1059/2015 concedidas a Porto Pontal.
É o relatório.

Alexandre José Garcia de Souza (OAB/DF 17.047).

Não atuou.

AGRAVO EM FACE DA DECISÃO DE INDEFERIR TANTO O PEDIDO DE INGRESSO NOS AUTOS COMO INTERESSADO QUANTO A CONCESSÃO DE MEDIDA CAUTELAR. CONHECIMENTO PARCIAL. NÃO ACOLHIMENTO.

DENÚNCIA (DEN)

não atuou.

Trata-se de agravo interposto em face de despacho proferido nestes autos, que indeferiu tanto o pedido de intervenção do agravante como interessado quanto o pedido de concessão de medida cautelar postulado.
Originalmente, os autos cuidam de denúncia acerca de possíveis irregularidades relacionadas ao processo de autorização e de licenciamento ambiental do Terminal de Uso Privado (TUP) da Empresa Porto Pontal Paraná Importação e Exportação Ltda., na região da Ponta do Poço, no município de Pontal do Sul/PR.
Consoante afirma o denunciante, o contrato de adesão (adaptação) 6/2014, firmado pela Agência Nacional de Transportes Aquaviários (Antaq) com a empresa Porto Pontal com o objetivo de ampliar o prazo e alterar o objeto do Contrato de Adesão MT/DP 47/1996 (peça 7) , estaria não apenas contrariando manifestações da área técnica e da procuradoria da Antaq, mas também desrespeitando dispositivos da Lei de Portos (Lei 12.815/2013) e do seu regulamento (Decreto 8.033/2013) .
Além disso, ainda de acordo com o denunciante, haveria outras possíveis irregularidades relativas ao licenciamento ambiental do empreendimento e à intenção de construção de uma faixa de infraestrutura no Porto de Pontal que envolveria recursos públicos significativos em benefício do empreendimento privado.
Diante de tais fatos, o agravante requisitou o seu ingresso nos autos como parte interessada e a concessão de medida cautelar visando à suspensão do Contrato de Adesão (Adaptação) 6/2014, bem como das Licenças Prévia 376/2010 e Instalação 1.059/2015, concedidas à Porto Pontal.
Ao analisar preliminarmente a matéria, acompanhei o entendimento da unidade técnica no sentido de que existe plausibilidade jurídica no pedido da denunciante, havendo, entretanto, a necessidade de buscar novos elementos para análise de mérito. Considerei que não estava configurada uma situação que exigisse uma tutela de urgência antes da realização de oitiva da Antaq e da empresa Porto Pontal, uma vez que a licença de instalação foi expedida em 2015 e o Plano Conceitual de Dragagem em 25/6/2018.
Em relação ao pedido de ingresso como parte interessada, entendi que o fato do agravante representar uma categoria de trabalhadores do setor portuário não é suficiente para demonstrar razão legítima para intervir no processo.
Por essas razões, em decisão monocrática (peça 17) , posicionei-me por indeferir o pedido de concessão de medida cautelar, indeferir o pedido de ingresso como parte interessada; e autorizar a oitiva da Antaq e da Empresa Porto Pontal Paraná Importação e Exportação Ltda.
Nesta fase processual, inconformado com a mencionada decisão, o recorrente retornou aos autos para apresentar agravo. Em suma, argumenta que:
as ilegalidades e irregularidades relatadas são gravíssimas na medida em que a manutenção da vigência do Contrato de Adesão de 06/2014, bem como das Licenças Prévia de 376/2010 e de Instalação de 1059/2015 concedidas ao Porto Pontal, permitirão a ocorrência de danos contra o meio ambiente, comunidades indígenas, o patrimônio histórico e cultural, a ordem econômica e a ordem administrativa;
de acordo com o inciso III do art. 8° da Constituição Federal, "ao sindicato cabe a defesa dos direitos e interesses coletivos ou individuais da categoria, inclusive em questões judiciais ou administrativas";
a atuação do sindicato tem como base territorial os municípios de Paranaguá e Pontal do Paraná, onde será instalado o Terminal Portuário Privado da empresa Porto Pontal;
como representa legalmente o interesse da categoria profissional dos estivadores, que presta serviços na localidade e atua indiscutivelmente no setor portuário da região, não há qualquer dúvida quanto à existência de seu interesse em participar ativamente como interessado no presente caso;
não se pode desconsiderar que um dos fins sociais do agravante é cooperar com os "poderes públicos", justificando, desta forma, a sua participação ativa no processo;
segundo informações noticiadas na imprensa e pelo dono do empreendimento, as obras para a construção do Terminal Privado deverão ter início a partir deste ano de 2019;
não sendo deferida a medida cautelar imediatamente, pode ser que o seu deferimento após a oitiva da Antaq e da empresa Porto Pontal represente uma solução futura absolutamente inócua;
os documentos já constantes dos autos têm o efeito de demonstrar as inúmeras ilegalidades cometidas pelos denunciados em favor da empresa Porto Pontal;
a urgência na concessão da medida cautelar é indiscutível, razão pela qual não se sustenta a manutenção da referida decisão agravada.
Ao fim, o agravante pede o provimento do recurso para que seja deferida a sua habilitação nos autos e para se determinar a concessão da medida cautelar com o escopo de que seja suspenso o Contrato de Adesão 06/2014, bem como as Licenças Prévia 376/2010 e de Instalação 1059/2015 concedidas a Porto Pontal.
II
Preliminarmente, saliento que o agravo em tela deve ser conhecido, na forma prevista no art. 289 do Regimento Interno desta Corte de Contas, somente quanto ao indeferimento do pedido de ingresso como parte interessada. Quanto ao pedido de concessão de medida cautelar, entendo que lhe falta legitimidade para interposição do recurso, pelos motivos que detalharei adiante.
No tocante ao mérito, julgo que deve ser-lhe negado provimento, pelos motivos que passo a expor.
O art. 144 do Regimento Interno do TCU dispõe que:
Art. 144. São partes no processo o responsável e o interessado.
 (...) 
§ 2º Interessado é aquele que, em qualquer etapa do processo, tenha reconhecida, pelo relator ou pelo Tribunal, razão legítima para intervir no processo.
O art. 146 do mesmo normativo, por sua vez, dispõe que:
Art. 146. A habilitação de interessado em processo será efetivada mediante o deferimento, pelo relator, de pedido de ingresso formulado por escrito e devidamente fundamentado.
§ 1º O interessado deverá demonstrar em seu pedido, de forma clara e objetiva, razão legítima para intervir no processo.
§ 2º O relator indeferirá o pedido que não preencher os requisitos do parágrafo anterior.
Além disso, segundo dispõe o art. 2º, § 2º, da Resolução TCU 36/1995, para ser reconhecido como interessado, o requerente deve mostrar a possibilidade de ter direito subjetivo próprio prejudicado pela decisão a ser exarada pelo Tribunal ou a existência de outra razão legítima para intervir no processo.
Não é o que se verifica no caso vertente. O recorrente alega que as ilegalidades e irregularidades tratadas são gravíssimas e que, como sindicato, lhe cabe a defesa dos direitos coletivos ou individuais da categoria. Todavia, não exemplifica de que forma uma decisão desta Corte de Contas, no processo em análise, poderá impactar diretamente seus representados.
Do mesmo modo, não é suficiente a alegação de que um dos fins sociais do sindicato é cooperar com os "poderes públicos". Primeiro, porque caberia a este Tribunal, se entendesse pertinente, requisitar o seu auxílio. Segundo, porque a cooperação não exige, necessariamente, que o sindicato seja aceito como interessado nos autos.
Com fulcro nessas considerações, julgo que deva ser negado provimento ao agravo sob comento e posiciono-me por manter a decisão anterior de indeferir o pedido de ingresso nestes autos, na condição de interessado, uma vez que não foram atendidos os requisitos previstos no art. 146 do Regimento Interno do TCU.
Por consequência, não conhecendo o agravante como interessado nos autos, não é ele parte do processo. Logo, seu recurso não deve ser conhecido quanto ao indeferimento da medida cautelar requisitada. Por economia processual, deixo, portanto, de discutir os argumentos apresentados nesse sentido.
De toda sorte, relembro que esta Corte de Contas não decidiu ainda pelo indeferimento da adoção da medida cautelar pretendida. A disposição combatida determinou tão somente a realização de oitiva prévia dos envolvidos para posterior decisão.
Por fim, posiciono-me pela concessão, em caráter excepcional, de vista e cópia dos autos ao agravante.
	Diante do exposto, VOTO para que seja adotada a minuta de deliberação que ora trago ao exame deste Colegiado.
TCU, Sala das Sessões Ministro Luciano Brandão Alves de Souza, em 15 de maio de 2019.
Ministro VITAL DO RÊGO 
Relator